最高法院刑事判決　　　　　　　　　　　　　　　八十八年度台上字第二○七八號
　　上　訴　人　乙○○
　　　　　　　　甲○○
右上訴人等因煙毒案件，不服台灣高等法院中華民國八十七年十二月三日第二審更審
判決（八十六年度重上更(四)字第二六五號，起訴案號：台灣板橋地方法院檢察署八十
四年度偵字第七五一五、八八三七號），提起上訴，本院判決如左：
    主  文
上訴駁回。
    理  由
本件原判決認定上訴人乙○○明知海洛因為管制進口之毒品，仍於民國八十四年三月
十六日搭機前往泰國曼谷與成年男子楊岳鑫（另案審理）相會後，經楊岳鑫指導其走
私毒品及還原海洛因之方法，並告以販賣海洛因利潤豐厚，可負責找綽號「老二」之
人購買。乙○○乃決意向楊岳鑫販入海洛因運入國內販賣圖利，楊岳鑫及綽號「老師
」之不詳姓名成年男子並在泰國傳授乙○○如何將海洛因混入不明物質偽裝成「魚飼
料」及「辣椒醬」外觀，以私運進入台灣，再集中如何還原為海洛因販賣圖利之方法
。乙○○於同年月二十二日返回台灣後，即告知其同居人之妹即上訴人甲○○上情，
而與張女共同基於販賣、私運及運輸海洛因之犯意聯絡，由甲○○先於同年月二十五
日出面租用屏東縣潮州鎮○○路二十九之五號一至三樓及高雄市○○街八十七號房屋
，分別作為還原毒品或藏放毒品之處所，再由乙○○交付新台幣（下同）十萬元予甲
○○購買如附表編號三所示供還原海洛因用或預備用之原料及設備。曾某另於同年三
月底，依楊岳鑫指示，在台北市○○街某不詳之銀樓，匯款一百六十萬元至楊岳鑫所
指定之李朝欽在泰國設立之帳戶，作為其向楊某購買海洛因之定金，餘款三百萬元則
約明俟還原海洛因成功後再付款。乙○○復於同年四月一日再赴泰國曼谷學習還原海
洛因之技術，並取得楊岳鑫所交付如附表編號四之還原海洛因化學方程式二張（另編
號四所示之漏斗及抽瓶組一個則為曾某於同年三月二十二日自泰國返台前，由綽號「
老師」之男子所送，供淬取海洛因之用），楊岳鑫則負責提供偽裝成「活性炭」以魚
飼料盒包裝偽為「魚飼料」之海洛因及偽裝成「辣椒醬」包裝之海洛因。嗣甲○○自
友人處得知屏東縣潮州鎮同鄉將組團前往泰國觀光，其與乙○○思及隨團前往觀光，
以團體入關較不引起海關注意，乃決定由甲○○參加觀光團，於隨團回國時自泰國私
運海洛因入境，張女並於同年四月十三日先行前往泰國，於同年月十五日再與觀光團
在曼谷會合，並於同日與乙○○、楊岳鑫在曼谷會合，商議私運偽裝海洛因入台事宜
後，乙○○於同年月十七日先行返回台灣，交代楊岳鑫將偽裝「魚飼料」之海洛因十
盒（共重約二二○○公克）及偽裝成「辣椒醬」之海洛因大包裝十八包、小包裝四十
六包（共重約七七○○公克）交予甲○○。楊岳鑫於同年月二十日將上揭物品交予張
女，張女於同年月二十四日返國時，以行李過重為由，將部分上開偽裝之海洛因委由
不知情之團員楊育誠協助帶，而從高雄小港機場將之私運入境後，即與乙○○共同
將之運往屏東縣潮州鎮○○路二十九之五號處所，並依照上開還原方程式還原海洛因
，經警查獲，扣押附表編號一至四所示之物品等情。係以上開乙○○意圖營利，在泰
國向楊岳鑫販入海洛因後，以偽裝方式私運進入國內，再予還原為海洛因等事實，業
據乙○○供認不諱。又甲○○如何依乙○○指示出面租屋供為場所、購買還原海洛因
之化學原料、用品及如何由其帶海各因入台，並參與還原海洛因之工作等情，亦據
甲○○供明，並有如附表編號一至四所示之海洛因、化學原料、用品扣押，及有現場
照片、現場搜索扣押證明筆錄、扣押物品清冊等可稽。附表編號一所示之物，經法務
部調查局鑑驗結果，確為海洛因，有該局檢驗通知書可按，此部分事證明確。另乙○
○於本案查獲後之八十四年五月一日及五月二日警訊及偵查中供稱其於八十四年三月
二十二日自泰國返回台灣後，即告知甲○○要自泰國販入海洛因私運入台，再予還原
販賣圖利之事，並指示甲○○租屋充作還原海洛因場所，甲○○知偽裝成「魚飼料」
、「辣椒醬」係含有海洛因，並由其帶入台等情，再參以還原海洛因之化學原料、
用品係由甲○○出面購買，還原海洛因之場所復係由其出面租用，為其供承，如上所
述；另八十四年四月十五日晚上，乙○○與楊岳鑫在泰國曼谷吃飯談及如何還原海洛
因之事時，甲○○在場，亦經乙○○於第一審供明，甲○○對其原委應知之甚稔。又
甲○○於警訊及偵查中對於楊岳鑫如何託其帶辣椒醬之供述先後不一致，且其從泰國
帶回在台灣可輕易買到之辣椒醬及魚飼料，更不合常理。另詳核甲○○與房屋出租仲
介公司及屋主林弘文電話交談之監聽內容，甲○○自始即知租房屋並非供作石膏像之
用。又甲○○出面購買附表編號三所示之化學原料時，對之甚有了解，其於第一審亦
稱生石灰係在乾燥海洛因云云，足見其購買時，應知其非為供製作石膏像之用。另詳
核甲○○於八十四年四月九、十日之電話監聽內容，其打至泰國之電話係由楊岳鑫接
聽，張女復請楊某轉告乙○○其抵達泰國之飛機班次；於抵達泰國後，係由乙○○、
楊岳鑫接機，並一起吃飯，足認甲○○與楊岳鑫熟識，其繼又帶偽裝之海洛因返台
，於返台後第二天即與乙○○至上開所租用之房屋動手還原海洛因等情，足可認定乙
○○於警訊及偵查中所供其於八十四年三月二十二日自泰國返台後，即告知甲○○上
開私運海洛因返回還原販賣圖利云云，係與事實相符，堪可採為認定上開犯罪事實之
證據。又甲○○確曾利用楊育誠在不知情下為之帶上開毒品入境，亦經楊育誠供明
，而可認定。為其所憑之證據及認定之理由。並以從上所述之證據，足可認定上開犯
罪事實，甲○○辯稱伊於八十四年四月十三日前往泰國純係觀光，返國時受託帶「
魚飼料」、「辣椒醬」並不知係海洛因，伊代為承租房屋及購買附表編號三所示物品
，係因乙○○說要與友人合夥做石膏像生意，囑伊出面為之，嗣還原海洛因時，以為
係在抽取香精，迨至八十四年四月二十八日乙○○始告知係還原海洛因，伊不得不繼
續配合操作云云，及乙○○嗣後翻異附和之詞，均與事實不合，俱不足採信。又查乙
○○經警訊問後，檢察官偵查時並未表示其遭警刑求，且其經檢察官諭令押進入台
北看守所之各項身體檢查時，除自述有胃潰瘍外，餘均正常無受傷情形，甲○○部分
亦復如此，有該所被告健康檢查表可按。另證人即警員魏德春、鄭鴻志亦稱並無刑求
逼供云云。則上訴人等所稱警訊筆錄係遭刑求致為與事實不合之自白等情，亦非可採
。另依上開扣案化學方程式處理偽裝之「辣椒醬」、「魚飼料」可能形成海洛因、單
乙醯嗎啡、乙醯可待因、嗎啡及可待因之混合物，其成分仍具麻醉作用，可直接使用
等情，業據鑑定人胡仕雄、朱振宇陳明，並有法務部調查局函可稽；至於證人陳吳茶
之證詞，並不足為上訴人等有利認定之依據。俱分別於理由內予以指駁及說明。復以
上訴人等所為，均係犯行為時肅清煙毒條例第五條第一項之販賣、運輸毒品罪及懲治
走私條例第二條第一項之私運管制物品進口罪，其等行為後毒品危害防制條例業於八
十七年五月二十日公布，並於同年月二十二日施行，該條例較上訴人等行為時法即肅
清煙毒條例不利於上訴人等。依刑法第二條第一項但書規定，應適用較有利於上訴人
等之肅清煙毒條例。上訴人等就上開犯行互有犯意聯絡及行為分擔，均為共同正犯；
甲○○係利用不知情之楊育誠私運毒品入境，就該部分為間接正犯。上訴人等所犯運
輸毒品罪與私運管制物品進口罪係一行為同時觸犯之，為想像競合犯，從一重之運輸
毒品罪處斷，而與販賣毒品罪間有方法結果之牽連犯關係，應從一重以販賣毒品罪論
處。另其等私運偽裝之海洛因進口後，再以化學方法還原，並非加工製造，不另成立
製造毒品罪。又楊岳鑫及綽號「老師」之成年男子，並未參與上訴人等販賣、私運及
運輸毒品之犯行，公訴人認係與上訴人等為共同正犯，尚有未合。另上訴人等雖供明
係向楊岳鑫販入毒品云云，惟查楊岳鑫於八十三年十一月間涉犯販賣毒品罪嫌，經台
灣台北地方法院檢察署檢察官於同年十二月十五日提起公訴，有起訴書可按，其此販
賣時間距本件販賣毒品予上訴人等之時間甚近，應係基於概括犯意反覆所為之連續犯
，其販賣毒品尚非因上訴人等之供述始行破獲，且楊岳鑫與乙○○交易毒品，警方早
有線報監聽等情，業經證人即警員鄭鴻志證明，顯難認定楊岳鑫之販賣毒品，係上訴
人等之供出而破獲，自與肅清煙毒條例第十一條減輕其刑之要件不合。因將第一審判
決撤銷，適用肅清煙毒條例第五條第一項、第十二條前段、第十三條第一項，懲治走
私條例第二條第一項，刑法第二條第一項但書、第十一條前段、第二十八條、第五十
五條、第三十七條第一項規定，改判論處上訴人等共同販賣毒品罪，並以上訴人等上
開犯行雖具惡性，但依扣案之化學方程式還原海洛因，會造成愈還原海洛因純度愈低
之結果，業據鑑定人胡仕雄、朱振宇陳明，且本件海洛因尚未流入市面造成實害，及
上訴人等犯後態度良好等一切情狀，各量處無期徒刑，均宣告褫奪公權終身。附表編
號一所示之毒品，應依法宣告沒收銷燬之；編號二所示之物，均為直接關聯供本件犯
罪所用之物，且為上訴人乙○○所有，為其供明；另編號三、四所示之物，均與販賣
毒品犯行有相當關聯，屬供販賣毒品所用之物，除其中乙醚十一桶及使用過之乙醚六
桶俱經銷燬不存在（有內政部函及所附銷燬照片可稽）外，均依法宣告沒收。經核於
法尚無違誤。上訴人乙○○上訴意旨略稱：(一)遍尋卷內並無證據證明扣案之疑似海洛
因若依扣案化學方程式處理可形成直接使用之較低成分海洛因之情事，原判決有認定
事實不憑證據之違法。(二)扣案之「辣椒醬」、「魚飼料」經上訴人依扣案之化學方程
式處理結果，均未成功還原為海洛因，足見上訴人販入之海洛因根本無法還原，顯無
實害危險之可能而不成立犯罪，此項有利之證據何以不予採納，原判決未加以說明，
亦屬理由不備。(三)上訴人向楊岳鑫販入之海洛因，並非即可賣出之成品，故雙方約定
先付定金，無法還原海洛因時則欲退還，故上訴人之販賣毒品因未還原而尚未完成，
不得以販賣毒品罪論處。上訴人甲○○上訴意旨略稱：(一)上訴人就本件犯罪，並未出
資分文，未參與購買走私毒品學習還原技術，亦未參與還原毒品，更未分贓得款，顯
無自己犯罪之意思，僅係被利用而有部分幫助行為而已，原審未詳予細查，遽認為共
同正犯，適用法則不當。(二)扣案之「辣椒醬」、「魚飼料」之物質如何﹖及外觀上是
否足以使上訴人混淆不知﹖原審未予調查，亦有未盡查證能事之違法。(三)上訴人並無
前科，教育程度僅國小畢業，所犯僅屬幫助行為，原判決論處與乙○○相同之無期徒
刑，亦屬不當。經核，或係在法律審仍執陳詞重為事實之爭辯，或徒憑己見，對原審
採證認事量刑職權之適法行使，任意指摘，俱非有理由。
據上論結，應依刑事訴訟法第三百九十六條第一項，判決如主文。
中      華      民      國    八十八    年      四      月    二十二    日
                              最高法院刑事第九庭
                                  審判長法官  曾  有  田
                                        法官  林  永  茂
                                        法官  陳  宗  鎮
                                        法官  劉  介  民
                                        法官  楊  商  江
      右正本證明與原本無異
                                              書  記  官
中      華      民      國    八十八    年      四      月    二十七    日
